臺灣高等法院臺中分院刑事判決　　　　　　　　　九十一年度上訴字第八一五號
　　上　訴　人
　　即　被　告　甲○○
　　選任辯護人　張績寶
　　　　　　　　張繼準
右上訴人因殺人案件，不服臺灣臺中地方法院九十一年度訴字第一八０號，中華民國
九十一年四月十六日第一審判決（起訴案號：臺灣臺中地方法院檢察署九十年度偵字
第一０八五五號）提起上訴，本院判決如左：
    主  文
原判決撤銷。
甲○○殺人，處有期徒刑年。
扣案之水果刀壹支沒收。
    事  實
一、甲○○與賴炳榮係夫妻關係，甲○○自民國（下同）八十九年十一月起得知張淑
    芬介入其二人之婚姻關係（時至案發止約三年多），惟無力阻止賴炳榮與張淑芬
    之交往，其間甚或發生張淑芬至甲○○住處吵、毀損鐵門之事情，長此以往累
    積其對張淑芬之氣憤。於九十年五月二十二日下午六時許，賴炳榮與張淑芬相偕
    乘車出遊歸來後，甲○○在賴炳榮座車上發現有女子頭髮，以此質問賴炳榮，賴
    炳榮為避免與甲○○發生口角，乃至臺中市○○區○○路九甲巷八號附近之鵨舍
    與邱賢彬一同喝酒，於當天晚上十時四十分許，前往臺中市○○路一七八五號張
    淑芬家中，並以此事責備張淑芬為何不小心將頭髮留在車上，適張淑芬正為其二
    人關係無法明朗而鬱鬱不悅，二人因而大吵一架，並引起張淑芬母親張乙○○之
    關切，於同日晚上十一時二十分許，賴炳榮即行離開至前揭臺中市○○區○○路
    九甲巷八號附近之鵨舍睡覺，而未返家。迄翌日（即同年月二十三日）零時許，
    甲○○因見賴炳榮深夜未歸，懷疑賴炳榮仍待在張淑芬家中，乃去電詢問張淑芬
    ，適張淑芬因與賴炳榮爭吵完仍在氣頭上，遂與甲○○在電話中發生言語衝突，
    張淑芬於掛完電話後，旋即趨車前往甲○○位於臺中市北屯區○○○○街一二八
    號住處，欲找甲○○談判，於同日凌晨一時四十分許，雙方在上開住處門口發生
    爭吵、拉扯，張淑芬並以「死老女人」等不堪入耳之言語辱罵甲○○，且一再要
    求甲○○與賴炳榮離婚，致甲○○極度不滿，遂至廚房拿取其所有之水果刀一支
    ，欲嚇阻張女繼續謾罵吵鬧，詎張淑芬仍未收斂，此時甲○○思及張淑芬長期介
    入其婚姻生活，並曾多次至其住處吵鬧不休，甚至無理要求其與賴炳榮離婚等事
    ，竟基於殺人之故意，持上開水果刀朝張淑芬身體刺殺，計胸前三刀分別刺創長
    約一公分、二點五公分及零點七公分；腹部四刀分別刺創大小約四點五乘二公分
    、三乘二公分、五乘一公分、二點五乘一公分；背部一刀剌呈十時四時走向大小
    約三乘一公分；右前臂前部切裂創二處，呈平行走向，大小約四點五乘一公分（
    遠端）及四乘零七公分（近端）；左前臂後部切裂創一處，大小約六乘二公分；
    左手第二指前部近手掌處切裂創一處大小約二乘一公分；右膝前部切裂創一處大
    小約五點五乘一公分及前額中央部橫向表淺劃傷約一點五公分（此劃傷公訴人漏
    載），致張淑芬胸大動脈刺穿而大量出血休克，經送醫急救仍不治死亡。嗣於刺
    殺張淑芬後，甲○○後悔其所為，乃於犯罪尚未被發覺前，以家中之電話向臺中
    市警察局一一０報案臺自首而受裁判，警方趕到現場處理，並於現場扣得甲○○
    所有之前揭水果刀乙支。
二、案經張乙○○訴請及甲○○自首後由臺灣臺中地方法院檢察署檢察官自動檢舉偵
    查起訴。
    理  由
一、訊據被告甲○○固坦承於前開時地持水果刀朝被害人張淑芬猛刺十二刀及劃傷一
    刀，致張淑芬胸大動脈刺穿大量出血而休克死亡等情，惟矢口否認故意殺人，辯
    稱：被害人張淑芬長期介入伊與賴炳榮之夫妻關係，不但與賴炳榮公然往來，且
    屢次至伊住處騷擾、挑釁，惡意中傷伊，更曾於半夜至伊住處門前大聲叫囂，開
    車衝撞伊住處鐵門，嚴重影響伊家庭生活，使伊長期處於身心煎熬狀態，案發當
    天，被害人帶著酒意開車至伊住處大聲叫囂，並以不堪入耳之言語與極盡挑釁之
    言詞，故意激怒伊，伊因不堪其始擾趨前與被害人理論，兩人遂於門口發生爭執
    ，伊為驅離被害人以免致生意外，乃返入屋內持水果刀警告被害人離去，詎料被
    害人非但未予理會，反而做勢欲衝過來，伊見狀即向被害人嚇稱伊有水果刀不要
    過來，惟被害人仍不勸阻衝向伊，被害人與伊互相拉扯發生扭打及爭奪水果刀，
    在此過程中，被告所持的水果刀不慎刺入被害人要害而肇禍，被害人當時對被告
    亦有傷害；伊沒並有要殺被害人的意思；又案發當日若非被害人與伊發生爭吵、
    拉扯，甚至口出惡言，辱罵伊為「死老女人‧‧‧」等不堪入耳之語，加以，伊
    感情生活長期遭受壓迫，精神上備受騷擾，壓抑許久之情緒經被害人之不斷挑釁
    下，遂忍無可忍一觸即發，終至釀成大禍，伊確係當場基於義憤難忍，方鑄下大
    錯，乃基於義憤而殺人云云。經查：
（一）被害人張淑芬與被告之夫賴炳榮發生婚外情，長期介入被告夫妻感情生活，並
      曾多次至被告住處吵鬧不休，甚至無理要求被告與賴炳榮離婚等情，業據證人
      即被告之夫賴炳榮到庭證稱：（問：你與張淑芬交往多久？）「三年多」、（
      問：被告是否同意你與張淑芬交往？）「當然不同意」、（問：與張淑芬交往
      過程中有無向你提出叫你離婚？）「大概跟他交往半年多以後，他有提出要求
      ，我說小孩太小」、（問：他有無去打擾過你的家庭？）「晚上與朋友去喝酒
      ，想不開，就會跑去被告處所鬧」、（問：是否常常去？）「喝完酒想到就去
      」、（問：是否常常喝酒？）「他的生活習慣可每天都有，喝多喝少」、（問
      ：大概鬧過幾次？）「就我所知，就有六、七次」、（問：跟被告之間感情有
      無出問題？）「之前我們的關係就很淡，跟張淑芬交往之後就更淡了」等語屬
      實（見原審九十一年三月十二日訊問筆錄），核與證人賴炳昱（即賴炳榮之弟
      ）於偵查中證稱：（問：死者張淑芬與你哥哥的關係？）「男女朋友關係」、
      （問：死者是否常到你哥哥家找被告吵架？）「有，我知道比較嚴重二次，不
      包括發生事故這次。第一次在外面叫我二哥（即賴炳榮）的名字，一直叫到天
      亮。第二次開車衝撞我哥鐵門。時間在去年」、（問：為何死者會去你哥家吵
      架？）「找不到我哥，就會找到他家來，並在外面叫囂」、（問：死者個性？
      ）「平常正常，有酗酒的習慣，酒後會鬧事」等語相符（見臺灣臺中地方法院
      檢察署九十年度偵字第一○八五五號偵查卷宗第二十六頁）。而被害人與被告
      之夫賴炳榮發生婚外情已三年之久等情，亦與被害人之母張乙○○於警詢中之
      證述相符（詳見九十年相字第七四七號第八頁正面）；又被告亦確曾於八十九
      年七月十六日以被害人張淑芬至其住處吵為由，報警處理，有臺中市警察局
      第五分局出具轄內四平派出所員警工作紀錄簿一份附卷可參（見前揭偵查卷宗
      第三十六頁）；被告住處的鐵門確有損壞之情形，亦有照片四幀附卷足憑（見
      前揭偵查卷宗第十八頁、第十九頁）。是被告甲○○辯稱其得知張淑芬介入其
      婚姻關係，惟無力阻止其夫賴炳榮與張淑芬之交往，其間甚或發生張淑芬至甲
      ○○住處吵、毀損鐵門之事情，長此以往累積其對張淑芬之氣憤等語，應堪
      採信。
（二）九十年五月二十二日下午六時許，賴炳榮與張淑芬相偕乘車出遊歸來後，被告
      在賴炳榮座車上發現有女子頭髮，以此質問賴炳榮，賴炳榮為避免與被告發生
      口角，乃至臺中市○○區○○路九甲巷八號附近之鵨舍與邱賢彬一同喝酒，於
      當天晚上十時四十分許，前往臺中市○○路一七八五號張淑芬家中，並為此事
      責備張淑芬為何不小心將頭髮留在車上，適張淑芬正為其二人關係無法明朗而
      鬱鬱不悅，二人因而大吵一架，並引起張淑芬母親張乙○○之關切，於同日晚
      上十一時二十分許，賴炳榮即行離開至前揭臺中市○○區○○路九甲巷八號附
      近之鵨舍睡覺，而未返家等情，已據證人賴炳榮證述在卷（見前揭相驗卷宗第
      二十二頁），其中至被害人張淑芬家中吵架，並離去等情，亦核與證人張乙○
      ○於警詢中證述之情節相符，應堪認定。
（三）又於九十年五月二十三日零時許，被告因見賴炳榮深夜未歸，懷疑賴炳榮仍待
      在張淑芬家中，乃去電詢問張淑芬，適張淑芬因與賴炳榮爭吵完仍在氣頭上，
      遂與甲○○在電話中發生言語衝突，張淑芬於掛完電話後，旋即趨車前往被告
      位於臺中市北屯區○○○○街一二八號住處，欲找被告談判，於同日凌晨一時
      四十分許，雙方在上開住處門口發生爭吵、拉扯，張淑芬並以「死老女人」等
      不堪入耳之言語辱罵被告，且一再要求被告與賴炳榮離婚，致被告極度不滿，
      遂至廚房拿取其所有之水果刀一支，欲嚇阻張女繼續謾罵吵鬧，詎張淑芬仍未
      收斂，此時被告思及張淑芬長期介入其婚姻生活，並曾多次至其住處吵鬧不休
      ，甚至無理要求其與賴炳榮離婚等事，乃持上開水果刀朝張淑芬的身體刺殺，
      計胸前三刀分別刺創長約一公分、二點五公分及零點七公分；腹部四刀分別刺
      創大小約四點五乘二公分、三乘二公分、五乘一公分、二點五乘一公分；背部
      一刀剌呈十時至四時走向、大小約三乘一公分；右前臂前部切裂創二處，呈平
      行走向，大小約四點五乘一公分（遠端）及四乘零七公分（近端）；左前臂後
      部切裂創一處，大小約六乘二公分；左手第二指前部近手掌處切裂創一處大小
      約二乘一公分；右膝前部切裂創一處大小約五點五乘一公分及前額中央部橫向
      表淺劃傷約一點五公分，致張淑芬胸大動脈刺穿而大量出血休克，經送醫急救
      仍不治死亡等情，除據被告供承在卷外（見本院卷第五十一頁）。其中被告確
      曾打電話至張淑芬住處，被害人張淑芬於聽完電話後便出門等情，亦核與證人
      張乙○○於警訊中之證述相符，並有扣案之水果刀乙支及現場照片十二幀附卷
      可稽，而被害人張淑芬確實因胸大動脈刺穿致大量出血休克死亡，亦經臺灣臺
      中地方法院檢察署檢察官督同法醫師相驗屬實，製有臺灣臺中地方法院檢察署
      勘驗筆錄、相驗屍體證明書、驗斷書、法醫師解剖紀錄附於該署九十年相字第
      七四七號卷內可憑，是被害人張淑芬確實係因被告以水果刀猛刺其胸部致其胸
      大動脈刺穿致大量出血而休克死亡等情，亦堪以認定。
（四）被害人即死者張淑芬全身計有如事實欄所示之十二處刀傷、一處劃傷，有臺灣
      臺中地方法院檢察署驗斷書一份在卷可按；又（１）死者身軀前方共被剌七刀
      、四肢五刀，全身十二刀（應不包括前揭一處劃傷），（２）死者致命且先剌
      之傷口應為左側第六、七肋骨刺破胃及胸大動脈之左側大量失血，另一致命，
      則為右側肋緣下刺破肝臟及胸大動脈右側，亦大量失血，但量較左側少且血塊
      亦較少，但無論如何這二刀皆是足以致命是無可置疑，（３）死者生前與凶嫌
      （即被告）曾以手掌欲奪刀以手臂來防禦所造成之右手前臂後側之割裂傷，（
      ４）凶器單刃之銳器，長二十五公分以上、寬五公分左右等情，為法醫師對死
      者死因之初步鑑定，並有檢察官督同法醫師相驗並解剖，製有勘驗筆錄、解剖
      紀錄各一份在卷可稽，且有現場相驗屍體照片八幀附卷足憑，又被害人張淑芬
      係因胸大動脈刺穿而大量出血休克而死亡，亦有相驗屍體証明書一份在卷可按
      ，復有水果刀一支扣案足資佐証。又被告於檢察官前往相驗時自承：（問：你
      當時刺他幾刀？）「我當時氣瘋了，忘了幾刀，我大部分都刺她胸部」；（問
      ：你的水果刀有多長？「約有三十公分刀」等語（見前揭相驗卷宗第十六頁）
      ，核與前揭法醫師對死者死因之初步鑑定結果相符。按胸部及腹部乃人身之要
      害，持刀猛刺足以致人於死，為眾所周知之事，被告竟仍為之，再由前開法醫
      師對死者死因之初步鑑定結果以觀：被告持刀刺被害人之胸及腹部之七刀中，
      其中有二刀分別均足以致命，且當時被害人張淑芬（即死者）曾以手掌欲奪刀
      以手臂來防禦等情，被告猶為之，足見其殺人之犯意甚堅。被告雖辯稱：係被
      害人自己衝過來伊才會刺到被害人，伊沒有要殺被害人的意思，因為當時很氣
      ，她跟我互相拉扯，伊也有受傷云云。惟查，被告所辯其與被害人拉扯時，被
      告亦受有左肩部皮膚缺損、右手虎口表皮缺損、右上臂紅腫等傷害等情，固據
      被告提出全民醫院診斷證明書附卷可稽（見前揭偵查卷宗第二十頁），然除由
      上開診斷證明書可知被告所受之傷害甚為輕微外，倘若係被害人自己衝撞過來
      而意外刺及胸部，顯然並不足以造成左、右二側均有致命刀傷之情狀，亦不可
      能有多處剌傷之情形。且被告既自承：殺害被害人的最後一刀是由正面刺向被
      害人（見前揭相驗卷宗第十六頁），則其有致被害人於死之故意甚明，被告前
      開所辯，顯係事後卸責之詞，委無足採。
（五）雖公訴人以當場激於義憤而殺人起訴被告，被告亦以此答辯，惟按所謂當場激
      於義憤而殺人，非衹以被害人先有不正行為為已足，且必該行為在客觀上有無
      可容忍，足以引起公憤之情形，始能適用。又按刑法第二百七十三條所謂當場
      激於義憤而殺人，係指他人所實施之不義行為，在客觀上足以引起公憤，猝然
      遇合，憤激難忍，因而將其殺害者而言。最高法院著有二十八年度上字第二五
      六四號及三十一年度上字第一一五六號判例可資參照。本件被害人張淑芬與被
      告之夫賴炳榮發生婚外情，長期介入被告夫妻感情生活，並曾多次至被告住處
      吵鬧不休，甚至無理要求被告與賴炳榮離婚，致被告感情生活遭受極大壓力，
      精神上備受騷擾，其行為固非正當，然於本件被告殺被害人張淑芬之際均屬過
      去之行為，與當場基於義憤之要件不符；且九十年五月二十三日凌晨事發當時
      ，係因被告找不到其先生賴炳榮，打電話問被害人，被害人罵被告神經病，被
      告掛完電話，被害人就一直打電話給被告，說要去被告家談判。後來被害人於
      當日凌晨一點多開車過來之後，被告與被害人即在門口爭吵，吵約五分鐘後，
      當時二人都很生氣，被告才跑去廚房拿水果刀等情，為被告所自承（見前揭相
      驗卷宗第十五頁）。則被告於當日既係先於凌晨時打電話給被害人，被害人才
      至被告家中談判，於談判過程中被害人縱與被告拉扯、口出惡言辱罵被告，亦
      顯非客觀上足以引起公憤之不義行為，被告僅因與被害人發生爭執即返回廚房
      持水果刀殺害被害人，自無激於義憤之可言，應無刑法第二百七十三條規定之
      適用，被告所辯自不足採，而辯護人辯稱被告係當場基於義憤而殺人，亦顯有
      誤解。綜上所陳，被告所辯均係卸責之詞，不足採信，其殺人之犯行事證明確
    堪以認定。
二、核被告甲○○所為係犯刑法第二百七十一條第一項之殺人罪。公訴人認係犯刑法
    第二百七十三條第一項之義憤殺人罪，惟經本院調查結果，認被告之行為，與當
    場基於義憤之要件不符，自無刑法第二百七十三條規定之適用，業如前述，然起
    訴之基本社會事實既屬同一，爰變更公訴人起訴之法條，而予論科。又查，被告
    於案發後犯罪尚未遭人發覺前即以電話向臺中市警察局一一０報案首首，業據證
    人即臺中市警察局一一０報案台警員林重余於偵查中證稱：「（問：九十年五月
    二十三日，你有無接到甲○○報案，稱其殺人？）有。而且他有告訴我們地點，
    後來我通知我們警察局處理。第一次警察局沒有找到。第二次他又打過來，我們
    警察有找到他」等語明確（見前揭偵查卷宗第二十六頁），被告亦於偵查中供稱
    ：「我是打一一○向警方自首」（詳臺灣臺中地方法院檢察署九十年度偵字第一
    ○八五號卷第六頁背面），是被告於犯罪未被發覺前，向有偵查權之公務員自首
    犯罪，具有接受裁判之意思甚明，符合自首之規定，爰依刑法第六十二條前段自
    首之規定減輕其刑。又被告為本件犯行，係因被害人長期介入其婚姻關係，又無
    力阻止賴炳榮與張淑芬之交往，其間甚或發生張淑芬至甲○○住處吵、毀損鐵
    門之事情，且案發當時被告係遭被害人言語挑釁而一時失慮，已如前述，則罹此
    重典，如處以最輕本刑十年有期徒刑，經依自首規定減輕其刑至二分之一後，尚
    嫌過重，犯罪之情狀，在客觀上確可憫恕，爰依刑法第五十九條規定再予減輕其
    刑。原審判決認被告罪證明確予以論罪科刑固非無見，惟被告於案發後犯罪尚未
    遭人發覺前係以電話向臺中市警察局一一０報案自首，業經詳述如前，原審判決
    認係向臺中市警察局第五分局四平派出所自首，與事實不符，顯有未洽，被告上
    訴主張其係基於義憤殺人，原審判決量刑過重等語，指摘原審判決不當，雖無理
    由，惟原審判決既有上開可議之處，自應由本院予以撤銷改判。審酌被告於案發
    後深感悔悟，又已賠償被害人家屬，有臺中市北屯區調解委員會調解書一紙附卷
    可按，其犯罪後態度確係良好，又被告為人之妻，育有幼子二人，被告若非情感
    長期遭受壓抑且備受被害人之騷擾，不致因一時情緒失控而崩潰，及其餘犯罪之
    目的、所受之刺激、手段、品行、智識程度及所生危害等一切情狀，量處被告有
    期徒刑三年，扣案之水果刀乙支沒收。
據上論斷，應依刑事訴訟法第三百六十九條第一項前段、第三百六十四條、第二百九
十九條第一項前段、第三百條，刑法第二百七十一條第一項、第六十二條前段、第五
十九條、第三十八條第一項第二款，判決如主文。
本案經檢察官張秋源到庭執行職務。
中      華      民      國　    九十一     年     七      月   三十一 　日
                            　　  臺灣高等法院臺中分院刑事第三庭
                                  　　　審判長法  官　陳　朱  貴
                                  　　　　　　法　官　劉　連　星
                                  　　　　　　法　官  胡　忠　文
右正本證明與原本無異。
如不服本判決應於收受送達後十日內向本院提出上訴書狀，其未敘述上訴之理由者並
得於提起上訴後十日內向本院補提理由書（均須按他造當事人之人數附繕本）。
　　　　　　　　　　　　　　　　　　　　　　　書記官  許  美  惠
中      華      民      國　    九十一     年     七      月   三十一 　日
附錄論罪科刑法條全文：
刑法第二百七十一條第一項：
殺人者，處死刑、無期徒刑或十年以上有期徒刑。
                      　　　　　　　　　　　　　　　　　　　　　　　　　Ｉ
